最高法院民事判決　　　　　　九十四年度台上字第一０五二號
　　上　訴　人　財團法人中國海事商業專科學校
　　法定代理人　吳德偉
　　訴訟代理人　蔡正廷律師
　　　　　　　　謝啟明律師
　　被 上訴 人　甲○○
　　　　　　　　　　　　號5樓.
　　訴訟代理人　黃丁風律師
　　　　　　　　黃敬唐律師
　　參　加　人　乙○○
上列當事人間請求給付報酬事件，上訴人對於中華民國九十三年
八月三十一日台灣高等法院第二審判決（九十三年度重上字第六
八號），提起上訴，本院判決如下：
    主  文
上訴駁回。
第三審訴訟費用由上訴人負擔。
    理  由
本件被上訴人主張：上訴人擬擴建第二校區，已預定在臺北縣貢
寮鄉福隆地區覓地作為第二校區用地。遂於民國八十九年七月間
授權上訴人之前任董事長鄧之、董事吳德堅及前任校長黃聲威
委託伊在臺北縣貢寮鄉福隆地區代為處理尋覓並整合第二校區用
地事宜，允諾於完成後，以每公頃新台幣（下同）一千萬元作為
報酬。伊為著手辦理覓地、整合等相關事宜，斥資購買台北縣貢
寮鄉○○○段荖寮小段七一、七二、七三、七三之一、七四、七
五、七五之一、七五之二、七五之三、七五之七、七六、七七、
七八、七九、七九之二等地號共計十五筆土地（下稱系爭土地）
，面積總計十六．八七二八公頃，作為上訴人第二校區預定用地
。並於九十年六月二十日，以土地登記名義人莊炳煌名義出具「
土地使用權同意書」，交予上訴人指定之皓宇工程顧問股份有限
公司（下稱皓宇公司），皓宇公司已以上開土地完成「中海技術
學院」校園開發規劃書，作為上訴人向教育部申請籌建第二校區
作業之用，並送請上訴人之董事會核備。伊已依約完成上訴人之
委託事務，上訴人應給付伊委任報酬一億六千八百七十二萬八千
元等情，爰依民法第五百四十七條、第五百四十八條第一項規定
，求為命上訴人如數給付並加計法定遲延利息之判決。（被上訴
人逾上開請求，除減縮部分外，經原審判決其敗訴，未聲明不服
）。
上訴人則以：私立學校購置原校區外之土地，必須先經主管教育
行政機關核准，始可增購，上訴人之購地小組未授權吳德堅董事
全權處理購地事項，被上訴人因得知上訴人學校董事會決議於福
隆地區籌設第二校區，為賺取買賣土地價差，乃向上訴人之前任
董事長鄧之表示渠為福隆地區大地主之子，願主動整合其他地
主，提供「土地使用權同意書」供上訴人學校向教育部申請核准
設置第二校區之用。渠竟為提供「土地使用權同意書」，而大費
周章，以他人名義購買或以拍賣取得土地，無非希冀系爭土地經
教育部核准及通過環境評估後，上訴人將須高價向伊購買，以獲
取暴利。伊絕無可能在此法令限制下，無條件要求被上訴人整合
並先行購買土地，而無附加任何條件。被上訴人自行就畸零不完
整部分土地出面整合，以共同出售土地予上訴人，並非受上訴人
委託而處理。又為委任事務之處理，須為法律行為，而該法律行
為，依法應以文字為之者，其處理權之授與，亦應以文字為之，
民法第七百六十條、第五百三十一條定有明文。被上訴人既主張
本件委任關係乃上訴人委任伊以購地方式進行土地整合，委任契
約即應以書面為之，而本件並無書面之委任契約存在，應屬無效
。被上訴人依委任關係起訴請求報酬，均無所據等語，資為抗辯
。
原審審理結果以：被上訴人主張伊受上訴人之委託，為上訴人在
已預定之台北縣貢寮鄉福隆地區完成第二校區預定地之覓地及整
合土地事宜，已依約完成委託任務等情，業據其提出私立中國海
事商業專科學校第十一屆董事會購地小組第一次及第二次會議紀
錄、訴外人莊炳煌出具之「土地使用權同意書」、鄧之投書「
自由時報」之剪報「教育部的行政效率值得檢討」、「中國海事
商業專科學校貢寮鄉第二校區籌設計畫書」、不動產買賣契約書
、土地增值稅繳款書、拍賣公告、地政規費收據、「私立中國海
事商業專科學校籌建第二校區案補充說明」、「中國海事商業專
科學校八十九學年度第二學期第五次校務會議紀錄」、「私立中
國海事商業專科學校第十一屆第九次董事會議紀錄」、「協議書
」、「私立中國海專第十一屆第三次董事會議記錄」、「羅格工
程顧問股份有限公司」製作之「私立中國海事專科學校第二分校
規劃簡報」、皓宇公司製作之「中國海事商業專科學校第二校區
整體規劃」圖、教育部初審意見工作分工及初步意見回覆表、「
中國海專第二校區用地變更工作會」「九十年三月五日會議紀錄
表」及「九十年三月十二日會議紀錄表」、「中國海事商業專科
學校設置第二校區計畫流程」及真鴻會計代書事務所出具之「房
地產登記費用明細表」等影本為證，上訴人則否認有委任被上訴
人整合土地之情事，而以前詞置辯。惟查上訴人對於上開文書之
真正，並不爭執，且被上訴人主張上訴人董事會決議授權由購地
小組之鄧之、吳德堅、黃聲威委任伊著手進行福隆第二校區預
定之土地整合事宜，伊為取得系爭土地之使用權而斥資購買土地
，先後以訴外人易承先名義向法院以拍賣方式取得土地持分，或
以高價向土地共有人收購等，或依土地法第三十四條之一規定取
得共有人土地持分等方式，陸陸續續不斷地將所委託之第二校區
預定用地即系爭十五筆土地整合完成，於九十年六月二十日，以
土地登記名義人莊炳煌名義出具「土地使用權同意書」，交予上
訴人指定之皓宇公司，由皓宇公司以被上訴人取得之上開土地完
成「中海技術學院」校園開發規劃書，供作為上訴人向教育部申
請籌建第二校區作業之用。且上訴人於八十九學年度第二學期第
五次校務會議，決議通過「第二校區籌設計畫書」並送請董事會
核備，上訴人之第十一屆第九次董事會會議亦決議同意核備，並
將被上訴人所交付之「土地使用權同意書」作為上訴人「第二校
區籌設計畫書」之內容文件，一併送請教育部審核，教育部分別
於九十年十二月十三日、九十一年三月十八日、六月十四日函覆
應補正事項後予以退件各情，經證人吳德堅、林東茂證述明確，
且有前揭各會議紀錄及教育部覆函影本可按。上訴人雖辯稱被上
訴人係自行以他人名義購買土地，無非希冀系爭土地經教育部核
准，以及通過環境評估後，上訴人將向伊高價購買，賺足價差，
以獲取暴利云云。惟為被上訴人所否認，上訴人復未舉證以實其
說，難以採信。上訴人又辯稱私立學校購置原校區外之土地，必
須先經主管教育行政機關核准，始可增購土地，於教育部未核准
前，上訴人不可能委任被上訴人整合購地，並舉證人鄧之、黃
聲威、丁世權、程修平、張定渠、李直平等證稱：上訴人並未授
權購地小組之吳德堅等人委任被上訴人整合購買土地云云。然參
酌上訴人前董事長鄧之於九十一年一月間投稿於「自由時報」
之「教育部的行政效率值得檢討」一文中記載：「一年多前好不
容易找到一塊將近二十公頃的土地，本校董事會費了六個月時間
，與地主研商，請地主先開立地主出賣同意書，並由校方請專業
顧問公司（皓宇工程顧問公司）規劃第二校區計劃區，於九十年
七月二十六日送教育部核示，筆者（即鄧之）認為教育部最多
四至六個星期就會有回應，不料一等四個多月，尚未得到答覆。
」等語，且參諸證人吳德堅、林東茂證稱：因學校改制有急迫性
，購地小組確有授權吳德堅等委託被上訴人整合土地以取得土地
使用同意書等情。足見上訴人確有計劃及意願在台北縣福隆地區
設置第二校區，且已在該地找到一塊將近二十公頃的土地，因自
行評估主管機關之教育部審核並無問題，故仍委託被上訴人向各
地主整合購地。上訴人及上開證人鄧之等人否認有委任被上訴
人整合土地云云，核與事實不符，不足採信。上訴人復辯稱上訴
人之購地小組於八十八年十一月十八日第一次會議明載不同意經
過第三者完成購地法定程序，目前正與地主直接商談，故上訴人
並無委任被上訴人進行整合土地之事實云云，惟查該次會議決議
內容為「議價作業須請董事長參與，議價範圍原則上為每公頃一
千萬元至一千二百萬元」，決議事項並無不經過第三者完成購地
法定程序，且上訴人前董事長鄧之亦依購地小組決議而與被上
訴人會面商談報酬金額，上訴人所辯，尚非有據。被上訴人主張
因受上訴人之委託整合土地，始斥資購買土地俾取得土地使用同
意書交付上訴人等情，應可採信。上訴人再辯稱不動產之買賣及
設定負擔，依法均應以文字為之之法律行為，如有委任自應以書
面為之，兩造間之委任契約並未以書面為之，應屬無效云云。惟
按為委任事務之處理須為法律行為，而該法律行為依法應以文字
為之者（如不動產物權之移轉或設定），其處理權之授與，固應
以文字為之。但買賣契約為債權契約，不須以文字為之，則委任
處理該事務之委任契約，自亦毋庸以文字為之。本件上訴人委任
事務之內容在於整合土地交付土地使用同意書予上訴人使用，無
涉不動產物權之移轉之物權行為，自不須以書面為之，上訴人所
辯，亦無足採。綜上所述，兩造間確有委任關係之事實存在，且
被上訴人確已依約完成委任事務，整合系爭之土地交付土地使用
同意書與上訴人，足堪認定。而被上訴人主張上訴人允諾以每公
頃一千萬元作為整合土地之代價等情，業經證人吳德堅、林東茂
證述在案。查其整合之系爭土地面積總計一六、八七二八公頃，
上訴人並未爭執，則依每公頃一千萬元計算，上訴人應給付之委
任報酬為一億六千八百七十二萬八千元。從而，被上訴人本於委
任法律關係，請求上訴人給付報酬一億六千八百七十二萬八千元
本息，應予准許等詞，因而將第一審除減縮部分外，關於命上訴
人給付超過上開金額本息部分予以廢棄，改判駁回被上訴人之訴
，並駁回上訴人其餘上訴，經核於法並無不合。上訴論旨，仍執
前詞，就原審取捨證據、認定事實之職權行使，指摘原判決關於
上訴人敗訴部分為不當，求予廢棄，非有理由。
據上論結，本件上訴為無理由。依民事訴訟法第四百八十一條、
第四百四十九條第一項、第七十八條，判決如主文。
中　　華　　民　　國　九十四　年　　六　　月　　九　　日
                      最高法院民事第八庭
                          審判長法官  劉　延　村
                                法官  陳　重　瑜
                                法官  黃　秀　得
                                法官  葉　勝　利
                                法官  劉　福　聲
      本件正本證明與原本無異
                                      書  記  官
中　　華　　民　　國　九十四　年　　六　　月　二十四  日
                                                      Ｔ
